臺灣高雄地方法院民事判決　　　　　　　　　　　　九十一年度簡上字第一四二號
　　上　訴　人　甲○○
　　被上訴人　　乙○○
　　被上訴人　　丙○○
右當事人間請求交付帳簿事件，上訴人對於中華民國九十一年四月九日本院岡山簡易
庭九十年度岡簡字第一四四號第一審判決提起上訴，本院判決如左：
    主  文
上訴駁回。
第二審訴訟費用由上訴人負擔。
    事  實
甲、上訴人方面：
一、聲明：(1)原審判決不利於上訴人部分廢棄。(2)右廢棄部分，被上訴人於原審之訴
　　　　　駁回。(3)第一、二審訴訟費用由被上訴人負擔。
二、陳述：除與原審判決書所載關於報告義務部分相同茲予引用外，補稱：
（一）依民法第六百八十條準用同法第五百四十條規定，上訴人固有將建屏東縣政府
　　　民國八十三年九月一日恆字第九一七三號建造執照核准之建物（以下簡稱系爭
      建物）所支出之總工程費用明細向被上訴人報告之義務，惟上訴人所為之報告
      ，法律上並無拘束於一定之形式，如由上訴人所提出交付予被上訴人之資料，
      可認定上訴人已為一定程度的報告，應認為當事人已盡其報告之義務。
（二）被上訴人並不否認對上訴人於原審所提出照片上所示之帳務資料已為查閱，且
      被上訴人於帳目查閱結論亦表明「自八十四年三月二十三日至八十九年九月三
      十日單據已經查閱完畢」，上訴人並於被上訴人查閱帳冊後，提供總整理明細
      表予被上訴人，其內並載有各項工程款支出，足見上訴人已對工程支出明細向
      被上訴人提出報告，本件並無權利保護之必要。
三、證據：援用原審之立證方法，並提出帳目查閱結論影本一紙為證。
乙、被上訴人方面：
一、聲明：(1)駁回上訴。(2)第二審訴訟費用由上訴人負擔。
二、陳述：除與原審判決書所載關於報告義務部分相同茲予引用外，補稱：
（一）民法第五百四十條、第六百七十五條所明載之查閱帳簿權及受任人之報告義務
      ，固然並未規定一定之形式，但衡諸立法目的在使得未參與經營之合夥人及委
      任人得以對於合夥事業經營狀況及委任事項能有所瞭解，苟其報告內容無法達
      於使身為合夥人、委任人之被上訴人瞭解上訴人受任事務始末，則不能認為上
      訴人報告及提出帳冊之義務已了結。
（二）上訴人固然於原審訴訟中提出帳冊資料彙整總表，並表明工程款為新台幣（以
      下同）八千五百四十五萬五千七百九十一元，但興建海悅飯店（即系爭建物）
      完工以前，合夥事業僅向岡山信用合作社貸款八千萬元，建築總設計建照工程
      費為七千三百萬元，上訴人何來八千五百四十五萬五千七百九十一元之資金興
      建海悅飯店？如此明顯之疑問上訴人從來沒有提出報告，如何能證明上訴人已
      無報告之必要？
（三）上訴人因海悅飯店超額貸款一案，為台灣高雄地方法院檢察署提起背信、詐欺
      案件之公訴，在該案調查局訊問過程中，上訴人明白表示最初向岡山信用合作
      社申請融資一億二千萬，但僅核准八千萬元，其中四千萬元轉借給楊慶祥，利
      息收入由上訴人與訴外人楊榮發朋分，但應付給岡山信用合作社的利由合夥事
      業支付，另外四千萬元才用於興建海悅飯店，顯然海悅飯店總工程費四千萬元
      ，上訴人對其此本身之陳述豈不應對合夥人解釋清楚？帳冊是否應該調整？如
      上訴人對此均未提出說明，自難謂其報告顛末之義務已盡。
三、證據：援用原審之立證方法為證。
    理  由
一、被上訴人起訴主張：兩造於民國八十年間合夥出資購買坐落屏東縣恆春鎮○○○
    段二０八之七、二０八之二一、二０八之二二、一五五二之一、一五五二之二、
    一五六四之十地號等六筆土地，並共同規劃於該土地上興建集合住宅十四戶，嗣
    於八十五年一月二十九日全體合夥人同意以總工程造價七千三百萬元之價額授權
    上訴人全權處理建築事宜，該建物所需資金原約定以上開合夥買受土地向高雄縣
    岡山信用合作社抵押貸款八千萬元，惟事後上訴人以借新還舊方式增貸至一億二
    千萬元，因此金額與原委託建築造價金額相差甚鉅，所為支出是否必要費用，誠
    堪質疑，爰依民法第五百四十條、第六百七十五條，請求上訴人就其所受任處理
    興建系爭建物事務向被上訴人為報告等語。
二、上訴人則以：法律並無拘束報告之形式，被上訴人不否認對上訴人所提出之帳務
    資料已為查閱，上訴人並於被上訴人查閱帳冊後，提供總整理明細表予被上訴人
    ，是上訴人已對工程支出明細向被上訴人提出報告，本件並無權利保護之必要云
    云，資為抗辯。
三、兩造不爭之事實：
　　兩造於八十年間合夥出資購買坐落屏東縣恆春鎮○○○段二０八之七、二０八之
　　二一、二０八之二二、一五五二之一、一五五二之二、一五六四之十地號等六筆
　　土地，並共同規劃於該土地上興建集合住宅十四戶，嗣於八十五年一月二十九日
　　全體合夥人同意以總工程造價七千三百萬元之價額授權上訴人全權處理建築事宜
　　，嗣後增貸至一億二千萬元，該批房屋已由上訴人發包予其自己經營之良柏建設
　　股份有限公司，於八十六年間興建完工取得使用執照並辦妥保存登記。
四、得心證之理由：
　　按受任人應將委任事務進行之狀況，報告委任人，委任關係終止時，應明確報告
　　其顛末，民法第五百四十條定有明文，又上開規定於合夥人執行合夥事務準用之
　　，民法第六百八十條定有明文。被上訴人主張上訴人受任處理建築系爭建物事宜
　　，系爭建物已興建完工、取得使用執照，上訴人迄未向被上訴人報告委任事務之
　　進行、顛末等事實，為上訴人否認，並以前揭情詞置辯。經查，民法第五百四十
　　條固未明文限定報告之方式，惟明白規定應「明確」報告委任事務之顛末，又觀
　　諸該條立法理由「受任人既受委任人之委任，處理某項事務，則應將委任事務進
　　行之狀況，隨時報告於委任人，其於委任關係終止時，亦應將其所處理事務之始
　　末情形，『詳細』報告於委任人，此皆委任性質上當然之事」，據上，足認受任
　　人之報告必需詳細、明確，俾使受任人全然明瞭委任事務之處理狀況，始合乎報
　　告義務之本旨。茲被上訴人固不否認於九十年十二月九日曾查閱合夥帳冊，並閱
　　覽上訴人於原審提出之帳冊資料總整理明細表，惟就興建系爭建物之工程總價何
　　以自其等授權之七千三百萬元追加至八千五百餘萬元，又供為建築用之八千萬元
　　貸款流向為何、是否全數用於該興建工程，仍有疑問，並提出上訴人涉嫌背信案
　　件之高雄縣調查站九十年九月十三日調查筆錄為證。乃觀諸上述刑事調查筆錄，
　　上訴人自承：「（問：前述申貸八千萬元作何用途？）我取其中兩千萬元借予楊
　　慶祥，楊榮發亦取兩千萬借予楊慶祥，陸續申貸出來的四千萬元作為興建海悅飯
　　店（即系爭建物）之用」等語，準此，足徵被上訴人之前開質疑非無合理依據。
　　又核閱上訴人於原審提出之帳冊資料總整理明細表，該明細表僅就八十四年五月
　　間起至九十年二月間之各項收入、支出依時間先後記載，且各收、支項目摘要甚
　　為簡略，無足解釋何以支出該等款項、工程總價何以增加。至上訴人提出之帳目
　　查閱結論影本一紙，係兩造查閱上開興建工程帳冊後，就帳冊有何問題、應剔除
　　何項目等討論所為之紀錄，與上訴人有無履行報告義務無涉。準上，前述帳冊資
　　料總整理明細表之提出，顯非詳細、明確而足使被上訴人瞭解系爭建物興建事宜
　　處理狀況之始末，難認上訴人已依債務本旨履行報告義務。
五、綜上所述，上訴人辯稱其已就受任合夥事務之處理為報告云云，並無可採。被上
    訴人主張上訴人未報告系爭建物興建事務處理始末之事實，堪信為真。從而，被
    上訴人依民法第六百八十條、第五百四十條規定，請求上訴人就系爭建物興建事
    務處理為報告，為有理由，應予准許。原審就該部分為上訴人敗訴之判決，並無
    違誤，上訴人任指原判決違法，求予廢棄，係無理由，應予駁回。
六、結論：本件上訴為無理由，依民事訴訟法第四百三十六條之一第三項、第四百四
    十九條第一項、第七十八條，判決如主文。
中　　　華　　　民　　　國　　九十一　　年　　十二　　月　　三十一　　　日
                              臺灣高雄地方法院民事第二庭
~B審判長法官  吳進寶
~B法　　　官　蘇姿月
~B法　　　官　甯　馨
右為正本係照原本作成。
本判決不得上訴。
中　　　華　　　民　　　國　　九十一　　年　　十二　　月　　三十一　　　日
~B法院書記官　林麗文
